【裁判字號】    92,保險,22
【裁判日期】    920725
【裁判案由】    損害賠償
【裁判全文】
臺灣高雄地方法院民事判決  九十二年度保險字第二二號
    原      告  財團法人汽車交通事故特別補償基金
    法定代理人  王得山
    訴訟代理人  陳俊宏
    被      告  丙○○
                乙○○
                甲○○
    訴訟代理人  楊昌禧律師
右當事人間請求損害賠償事件，本院判決如左：
    主      文
被告乙○○、甲○○應連帶給付原告新台幣新台幣壹佰肆拾萬元及被告乙○○自民國
九十二年一月十日、被告甲○○自民國九十二年六月二十一日起至清償日止按週年利
率百分之五計算之利息。
原告其餘之訴駁回。
訴訟費用由被告乙○○、甲○○負擔。
    事實及理由
一、本件原告起訴主張緣被告乙○○、甲○○之子即訴外人黃正堯於民國九十年五月
    四日凌晨二時十分許，在騎乘被告丙○○所有車牌號碼ＬＺＯ--九四七號重型機
    車並附載訴外人吳思穎行經高雄市小港區○○○路與中鋼路口附近時，因生交通
    事故而致二人當場死亡，而本件車禍事故發生後因駕駛人不明，受害人吳思穎之
    繼承人即其父吳民國乃向臺灣高雄地方法院檢察署聲請鑑定，經該署送請內政部
    警政署刑事警察局鑑定結果，認本件駕駛人係屬訴外人黃正堯後，其乃依強制汽
    車責任保險法之規定而向伊請求補償，並已受領新台幣（下同）一百四十萬元完
    畢，惟訴外人黃正堯所騎乘之上開肇事機車因非被保險汽車，依規定伊於補償後
    得就該金額範圍直接向加害人或汽車所有人求償，今被告丙○○既係該非被保險
    汽車之所有人，而訴外人黃正堯業因該交通事故死亡，被告乙○○、甲○○則為
    其繼承人，為此乃依強制汽車責任保險法第三十九條第二項規定及繼承之法律關
    係請求(1)、被告乙○○、甲○○應連帶給付一百四十萬元及自起訴狀繕本送達之
    翌日即被告乙○○自九十二年一月十日、被告甲○○自九十二年六月二十一日起
    至清償日止按年息百分之五計算之利息，(2)、被告丙○○應給付一百四十萬元及
    自起訴狀繕本送達之翌日即九十二年一月十日起至清償日止按年息百分之五計算
    之利息，(3)如其中一被告（即被告乙○○、甲○○或被告丙○○）已履行給付，
    他被告免給付之義務。
二、被告乙○○、甲○○則以上開車牌號碼ＬＺＯ--九四七號重型機車乃係有照之訴
    外人吳思穎於事發當日騎乘前往「銀櫃ＫＴＶ」，而伊子即訴外人黃正堯於事發
    當晚則另騎乘車牌號碼ＬＺＯ--九四七號機車外出，且其並無駕照，平日大部分
    均係被人附載，案發當時該車之駕駛人衡情應非訴外人黃正堯，且依據車禍現場
    圖觀之，案發當時該機車僅係摩擦而非直接衝撞分隔島肇事，而伊子摔落位置乃
    係在訴外人吳思穎之後，訴外人吳思穎則再倒臥於機車之後，由此顯見伊子應係
    於機車擦撞分隔島時即先摔出倒地，俟訴外人吳思穎再行倒地後，該機車因無人
    駕駛始再前衝倒地，依此先後摔落順序以觀，案發當時自應係由訴外人吳思穎駕
    駛而伊子附載於後，否則訴外人吳思穎豈有摔落於伊子之前之理，而內政部警政
    署刑事警察局就此雖為相反之鑑定，惟其僅以依法醫學文獻報告，系爭肇禍之「
    義大利型」機車駕駛人之主要受傷部位在腹部（手把儀表板所致）及膝蓋（左右
    前擋泥板所致），後座乘客之主要受傷部位在頭部（彈出墜地所致），並以訴外
    人吳思穎右下肢前部有一處擦挫傷即認其係駕駛人，此鑑定未慮及伊子死因為「
    車禍、頭部外傷、腦挫傷致死」之情形，其所為之鑑定顯有偏頗而不足採信，是
    伊子既非案發時機車之駕駛人，原告依據強制汽車責任保險法第三十九條之規定
    請求加害人之繼承人為賠償，其請求自屬無據，爰聲明請求駁回原告之訴，如受
    不利之判決，並願供擔保請准免為假執行之宣告。
三、被告丙○○則以伊所有系爭機車前因很少使用而置於訴外人蔡志偉家中予其騎用
    ，嗣於九十年三、四月間因收到違規人係訴外人吳思穎，違規事項為騎乘強制汽
    車責任險過期未再行投保之機車之違規通知單而覺有異，經向訴外人蔡志偉查詢
    始知其姐蔡婉婷業以一萬元之價格賣予訴外人吳思穎，伊因鑑於朋友情份而未追
    究其姐擅自賣車之責任，只請其儘快找訴外人吳思穎出面辦理過戶手續，之後訴
    外人蔡婉婷乃告以訴外人吳思穎已失蹤一個多月，直至本件事發後始知其騎乘該
    機車肇事死亡，而系爭機車名義上雖登記為伊所有，然實際上已賣予訴外人吳思
    穎且由其持有使用中，伊既不知何人騎乘該車，且亦無法約束或阻擋訴外人吳思
    穎將之借予他人使用，伊於本件自無任何過失，原告對其補償向伊求償，依法自
    為無據，爰聲明請求駁回原告之訴，如受不利之判決，並願供擔保請准免為假執
    行之宣告。
四、本件原告主張被告乙○○、甲○○之子即訴外人黃正堯與訴外人吳思穎於上開時
    日共乘登記於被告丙○○名下，且為非被保險汽車之車牌號碼ＬＺＯ--九四七號
    重型機車在行經高雄市小港區○○○路與中鋼路口附近時，因生交通事故而致二
    人當場死亡，而受害人吳思穎之父即訴外人吳民國因本件事故駕駛人不明，其乃
    向臺灣高雄地方法院檢察署聲請鑑定，經該署送請內政部警政署刑事警察局鑑定
    結果，認本件駕駛人乃係訴外人黃正堯後，其乃依強制汽車責任保險法之規定向
    伊請求補償，並已受領一百四十萬元完畢等情，此有其所提道路交通事故證明書
    、臺灣高雄地方法院檢察署雄檢楠呂九一聲他九五一字第五八六一七號函、汽車
    交通事故特別補償金收據既行使代位權告知書等件為證，並經本院調閱該署九十
    年度相字第七二○、七二一號及九十一年度聲他字第九五一號卷宗查明無訛，被
    告於此固不爭執而堪信原告之此部分主張為真實，惟被告則另以前揭情詞置辯。
    經查：
    (1)、系爭車禍發生當時之機車駕駛人孰屬：
        查訴外人黃正堯於案發當晚十一時許乃騎乘車牌號碼ＸＴＷ--二一三號重型
        機車前至高雄縣大寮鄉○○○路一四三號訴外人黃琳凱住處邀其同往高雄市
        前鎮區○○路一五一號「銀櫃ＫＴＶ」以為訴外人吳思穎慶生，後訴外人黃
        正堯即後載訴外人黃琳凱前至「小北百貨」與訴外人吳思穎會合後即一起騎
        機車至該ＫＴＶ唱歌，至九十年五月四日凌晨一時許，訴外人黃琳凱即先行
        離去等情，此有臺灣高雄地方法院檢察署九十年度相字第七二○號所附訴外
        人黃琳凱詢問筆錄、報告書等件在卷可稽，而該事件發生後，死者黃正堯、
        吳思穎之血液經送鑑定結果，吳思穎血液中乃含百分之○點一四一酒精（
        W/v），黃正堯則含百分之○點○八酒精（W/v）乙節，亦有法務部調查局檢
        驗通知書附於該卷可憑，另系爭車禍發生後，上開機車乃頭南尾北左側倒置
        於沿海二路南向分隔島上，其後於內側快車道及其旁之分島邊壁上留有長約
        三十四公尺之刮痕，而訴外人吳思穎及黃正堯乃均摔落至對向內側快車道之
        內，訴外人吳思穎在前，訴外人黃正堯在後，而訴外人吳思穎所在位置之對
        面南向內側快車道之內留有一男鞋，其後方距七點七公尺（訴外人吳思穎及
        黃正堯倒臥處對面車道中間）、十公尺（訴外人黃正堯倒臥對面車道右側）
        處各留有一女鞋，最後一只女鞋後方北側再遺有一安全帽，現現無煞車痕跡
        ，而該機車前籃左下緣、車身左側留有線型刮擦痕跡，其車身前、後、右側
        及手把兩端則均無擦撞痕跡，此有該卷所附道路交通事故調查報告表、現場
        勘查報告表、照片等件在卷可稽，而訴外人吳思穎死後經相驗結果，其頭部
        頂骨部有粉碎性骨折，腦實質脫出，面部有多處擦挫傷，胸腹部無異狀，背
        腰部有多處擦挫傷，右上肢前臂及上臂後部有多處擦挫傷，左上肢前臂後部
        及手掌背部有多處瘀傷，左下肢大腿內側有二處挫裂傷，右下肢膝前部有一
        處擦挫傷，另訴外人黃正堯死後經相驗結果，其頭部無外傷，外觀無異狀，
        面部有多處擦挫傷及挫裂傷，左側頸外側部有擦挫傷，右側胸部有肋骨骨折
        現象，左側腹外側部有擦挫傷，背腰部外觀無異狀，左側臀部及大腿外側有
        撕裂傷，左、右上肢三角肌部均有擦挫傷，右上肢前臂後部及手掌背部有多
        數擦挫傷，左下肢大腿後部有擦挫傷，左下肢小腿外側部有擦挫傷，左下肢
        膝前部及右下肢膝前部、小腿前部有多處擦挫傷，亦有相卷所附鑑定驗斷書
        、屍體驗斷書等件附卷足憑，是事發當晚訴外人黃正堯既係自行騎車外出邀
        載訴外人黃琳凱前往ＫＴＶ為訴外人吳思穎慶生，嗣則遲至凌晨二時許之深
        夜始行返家，而依二人血液鑑定結果，訴外人吳思穎於當時酒醉程度乃大於
        訴外人黃正堯，且訴外人黃正堯之體型亦遠高大於訴外人吳思穎，則衡以二
        人體型、酒醉狀況及返家時間以觀，依一般常理應均係男方附載女方騎行始
        當，否則深夜於女方已酒醉之情況下再附載體型較之為高大之男方騎行，其
        等於出門時早即摔倒店口，何來騎行至案發現場之理，且依法醫學文獻報告
        ，系爭肇禍之「義大利型」機車於事故後駕駛人之主要受傷部位應在腹部（
        手把儀表板所致）及膝蓋（左右前擋泥板所致），後座乘客之主要受傷部位
        則在頭部（彈出墜地所致）（相卷所附內政部警政署刑事警察局刑醫字第０
        九一０一九八三七０號函參照），徵以該二人之傷後情形，訴外人吳思穎之
        頭部嚴重骨折，腦實質脫出，其身體前部則均無損，膝蓋部則僅有三處挫裂
        傷或擦挫傷，而訴外人黃正堯頭部則僅顏面部擦挫傷，其胸腹部有骨折及大
        面積擦挫傷，膝蓋部則有七處擦挫傷，訴外人吳思穎所受顱腦鈍力損傷，應
        係彈出墜地所致，而訴外人黃正堯則應係跌落地面後滑行及強力碰撞以致，
        依此傷勢及上情研判，案發當時之駕駛者即應係訴外人黃正堯而非訴外人吳
        思穎自明，被告乙○○、甲○○所辯案發時之駕駛者乃係訴外人吳思穎云云
        應無足採。
    (2)、被告丙○○應否負賠償責任：
      、系爭機車之所有權於事發時孰屬：
          按無權利人就權利標的所為之處分，經有權利人之承認始生效力，民法第
          一百十八條第一項定有明文。查系爭機車乃係被告丙○○所有，於事發時
          並仍登記於其名下，而其於前固與訴外人蔡志偉交換機車騎用，惟此僅係
          暫時而非互易，其迄今亦未同意訴外人蔡婉婷將其機車出售予訴外人吳思
          穎等情，此經被告丙○○所自承，是訴外人吳思穎所騎用之系爭機車雖係
          向訴外人蔡婉婷所購得，惟訴外人蔡婉婷於出售系爭機車時並非該車之所
          有人，且其亦未得被告丙○○之同意，訴外人蔡婉婷出售系爭機車自屬無
          權處分，而被告丙○○迄於審判中亦均表示就此出售不為同意，訴外人蔡
          婉婷所為之上開處分自因被告丙○○並未承認而不生效力，系爭機車之所
          有權於事發時自仍為被告丙○○所有。
      、被告丙○○於系爭非被保險汽車肇事後得否免責：
          次按特別補償基金於補償金額範圍內，得直接向加害人或汽車所有人求償
          ，而前四項對汽車所有人之規定，於加害人未經汽車所有人允許使用其汽
          車者，不適用之，強制汽車責任保險法第三十九條第二項、第五項定有明
          文。查系爭機車於事發前乃為訴外人蔡志偉所占有，嗣並為其姐即訴外人
          蔡婉婷所擅自出售乙節業如前述，而系爭機車原係訴外人蔡清淵於事發前
          五個月購來予訴外人吳思穎騎用，惟迄未辦理過戶等情，並經證人蔡清淵
          於相驗時到場陳述在卷，是被告丙○○於系爭機車出售時既不知情，且其
          復未同意此之買賣，其於訴外人吳思穎之騎用本無所謂同意與否之問題，
          而本件案發時更係由與訴外人吳思穎同行之訴外人黃正堯所駕駛，其於訴
          外人黃正堯之使用更屬無從知悉，自亦無應其要求而為允許之可能，今加
          害人即訴外人黃正堯之使用系爭機車既未經被告丙○○之允許，揆諸上開
          規定，原告於補償金額範圍內自不得直接向汽車所有人之被告丙○○求償
          ，原告對其請求尚屬無據。
    綜上所述，本件於案發當時駕駛系爭非被保險機車之人乃係訴外人黃正堯而非訴
    外人吳思穎，而被告丙○○於事發時雖仍為系爭機車之所有權人，惟其乃因並未
    允許訴外人黃正堯使用系爭機車而得免責，今訴外人黃正堯既係本件汽車交通事
    故之加害人，原告於因受害人以肇事汽車非被保險汽車而請補償後，原即得對之
    求償，而被告乙○○、甲○○既係訴外人黃正堯之繼承人，其等就其被繼承人所
    負之債務依法自應負連帶責任，從而本件原告依強制汽車責任保險法第三十九條
    第二項規定及繼承之法律關係請求被告乙○○、甲○○應連帶給付一百四十萬元
    及其遲延利息，依法即無不合，自應予以准許，其逾此範圍外之請求則為無據，
    自應併予駁回。
五、本件為判決基礎之法律關係已臻明確，兩造其餘之攻擊防禦方法核與判決結果不
    生影響，毋庸一一論列，併此敘明。
六、據上論結，本件原告之訴為一部有理由、一部無理由，合依民事訴訟法第第七十
    九條但書，判決如主文。
中      華      民      國    九十二    年      七      月    二十五    日
                              臺灣高雄地方法院民事第五庭
~B法  官  黃  宏  欽
右為正本係照原本作成。
如不服本判決，應於判決送達後廿日內，向本院提出上訴狀並表明上訴理由，如於本
判決宣示後送達前提起上訴者，應於判決送達後十日內補提上訴理由書（須附繕本）。
中      華      民      國    九十二    年      七      月    二十五    日
~B法院書記官  史華齡


司法院資訊處製作；財團法人民間司法改革基金會備份。
